ACORDAO-COMPLETO-2425380

ACÓRDÃO 14044/2020 ATA 43/2020 - PRIMEIRA CÂMARA

VISTOS, relatados e discutidos estes autos de Tomada de Contas Especial instaurada pelo Fundo Nacional de Desenvolvimento da Educação (FNDE) em desfavor do Sr. José Ivaldo Martins Guimarães, ex-prefeito do Município de Mãe do Rio/PA (gestão 2013-2016) , em razão da impugnação parcial das despesas realizadas com os recursos do Programa Nacional de Alimentação Escolar (Pnae) , nos exercícios de 2013 e 2014, 
ACORDAM os Ministros do Tribunal de Contas da União, reunidos em sessão de 1ª Câmara, ante as razões expostas pelo Relator, em:
9.1. rejeitar as alegações de defesa apresentadas pelo Sr. José Ivaldo Martins Guimarães (CPF XXX.740.712-XX) ;
9.2. julgar irregulares as contas do Sr. José Ivaldo Martins Guimarães (CPF XXX.740.712-XX) , com fundamento nos arts. 1º, inciso I, 16, inciso III, alíneas "b" e "c", da Lei 8.443/1992, c/c os arts. 19 e 23, inciso III, da mesma Lei, condenando-o ao pagamento da quantia a seguir especificada, com fixação do prazo de 15 (quinze) dias, a contar da notificação, para comprovar, perante o Tribunal (art. 214, III, "a", do Regimento Interno) , o recolhimento da dívida aos cofres do Fundo Nacional de Desenvolvimento da Educação, atualizada monetariamente e acrescida dos juros de mora, calculados a partir das datas indicadas, até a data do recolhimento, na forma da legislação em vigor:
Pnae/2013 
                      TRIBUNAL DE CONTAS DA UNIÃO	TC Processo 031.802/2018-4
	Data
	Valor (R$) 

	5/3/2013
	1.000,00

	2/4/2013
	1.000,00

	16/5/2013
	1.300,00

	16/5/2013
	1.300,00

	20/6/2013
	1.300,00

	16/7/2013
	1.300,00

	19/7/2013
	30.066,90

	30/7/2013
	17.212,00

	20/8/2013
	850,00

	2/10/2013
	8.509,00

	2/10/2013
	3.935,35

	2/10/2013
	8.509,00

	2/10/2013
	31.900,00

	3/10/2013
	31.900,00

	7/11/2013
	17.000,00

	20/12/2013
	1.300,00

	20/12/2013
	1.300,00

	20/12/2013
	1.300,00

	20/12/2013
	1.300,00

	20/12/2013
	4.320,00

	2/8/2013
	30.309,86

Pnae/2014 
	Data
	Valor (R$) 

	9/4/2014
	1.300,00

	1/7/2014
	10.276,50

	14/8/2014
	7.958,50

	9/9/2014
	19.233,45

	9/9/2014
	2.740,00

	10/10/2014
	8.780,00

9.3. aplicar ao Sr. José Ivaldo Martins Guimarães (CPF XXX.740.712-XX) a multa prevista no art. 57 da Lei 8.443/1992, no valor de R$ 50.000,00 (cinquenta mil reais) , com a fixação do prazo de quinze dias, a contar da notificação, para comprovar, perante o Tribunal (art. 214, inciso III, alínea "a", do Regimento Interno) , o recolhimento da dívida aos cofres do Tesouro Nacional, atualizada monetariamente desde a data deste Acórdão até a data do efetivo recolhimento, se paga após o vencimento, na forma da legislação em vigor;
9.4. autorizar, desde logo, nos termos do art. 28, inciso II, da Lei 8.443/1992, a cobrança judicial das dívidas caso não atendidas as notificações; e
9.5. enviar cópia da deliberação ao responsável e ao Fundo Nacional de Desenvolvimento da Educação (FNDE) ; bem como à Procuradoria da República no Estado do Pará, nos termos do § 3º do art. 16 da Lei 8.443/1992, c/c o § 7º, in fine, do art. 209 do Regimento Interno do TCU, para adoção das medidas que considere cabíveis.

Tomada de Contas Especial instaurada pelo Fundo Nacional de Desenvolvimento da Educação (FNDE),em razão da impugnação parcial das despesas realizadas com os recursos do Programa Nacional de Alimentação Escolar (Pnae), nos exercícios de 2013 e 2014.

Primeira Câmara

Município de Mãe do Rio/PA.

3. Responsável: José Ivaldo Martins Guimarães (CPF XXX.740.712-XX).

13.1. Ministros presentes: Walton Alencar Rodrigues (Presidente), Bruno Dantas e Vital do Rêgo.
13.2. Ministros-Substitutos presentes: Augusto Sherman Cavalcanti (Relator) e Weder de Oliveira.

ACORDAO-COMPLETO-2546149

Acórdão 4578/2022 - Primeira Câmara

AUGUSTO SHERMAN

Adoto, como relatório, a instrução elaborada no âmbito da Secretaria de Controle Externo de Tomada de Contas Especial, que contou com a anuência dos dirigentes da unidade técnica (peças 18-20) :
"INTRODUÇÃO
Cuidam os autos de tomada de contas especial instaurada pelo Fundo Nacional de Desenvolvimento da Educação (FNDE) , em desfavor do Sr. José Ivaldo Martins Guimarães, prefeito municipal de Mãe do Rio/PA na gestão 2013-2016, em razão da impugnação parcial das despesas realizadas com os recursos do Programa Nacional de Alimentação Escolar (Pnae) , nos exercícios de 2013 e 2014. O referido programa tinha por objeto a 'aquisição exclusiva de gêneros alimentícios, em caráter complementar, para atendimento dos alunos matriculados em creches, pré-escolas e escolas de ensino fundamental das redes federal, estadual, do Distrito Federal e municipal, inclusive as indígenas e as localizadas em áreas remanescentes de quilombos, e, excepcionalmente, aquelas qualificadas como entidades filantrópicas ou por elas mantidas', em conformidade com a Resolução CD/FNDE 26, de 17/6/2013.
HISTÓRICO
Para a execução do programa acima mencionado, o FNDE repassou ao município de Mãe do Rio/PA as importâncias totais de R$ 930.336,00 (Pnae/2013) e R$ 779.888,00 (Pnae/2014) , mediante as ordens bancárias listadas no Relatório de TCE 595/2017 (peça 2, p. 180-183) , das quais foram impugnadas pelo FNDE, respectivamente, de acordo com os Pareceres 225 (peça 2, p. 54-58 - Pnae/2013) , de 23/2/2017, e 213/2017/DAESP/COPRA/CGCAP/DIFIN/FNDE (peça 2, p. 114-118 - Pnae/2014) , de 10/2/2017, as quantias originais de R$ 151.251,11 e R$ 50.022,60, imputadas ao Sr. José Ivaldo Martins Guimarães, prefeito municipal de Mãe do Rio/PA na gestão 2013-2016, responsável pela execução financeira daquele programa. Essas quantias são compostas pelas parcelas constantes dos quadros abaixo, conforme Relatório de TCE 595/2017 (peça 2, p. 188-189) :
Pnae/2013 (R$ 151.251,11) 
	Data
	Valor (R$) 

	5/3/2013
	1.000,00

	2/4/2013
	1.000,00

	16/5/2013
	2.600,00

	20/6/2013
	1.300,00

	16/7/2013
	1.300,00

	2/8/2013
	17.188,00

	20/8/2013
	850,00

	2/10/2013
	31.894,35

	3/10/2013
	31.900,00

	7/11/2013
	17.000,00

	20/12/2013
	14.908,90

	20/5/2013
	30.309,86

	Total (R$) 
	151.251,11

Pnae/2014 (R$ 50.022,60) 
	Data
	Valor (R$) 

	9/4/2014
	1.300,00

	1/7/2014
	10.276,50

	14/8/2014
	7.958,50

	9/9/2014
	19.233,45

	22/9/2014
	2.474,15

	10/10/2014
	8.780,00

	Total (R$) 
	50.022,60

3.	Os Pareceres 225 (peça 2, p. 54-58 - Pnae/2013) , de 23/2/2017, e 213/2017/DAESP/COPRA/CGCAP/DIFIN/FNDE (peça 2, p. 114-118 - Pnae/2014) , de 10/2/2017, constataram as seguintes irregularidades que originaram débito:
3.1.		Referentes ao Pnae/2013, conforme Parecer 225, de 23/2/2017 (peça 2, p. 54-58) :
3.1.1.	Despesas verificadas no extrato bancário (peça 2, p. 15-28) , mas não declaradas na relação de pagamentos (peça 2, p. 44-46) , rompendo o nexo de causalidade entre as despesas realizadas e os respectivos credores, de acordo com o item 2.2.3, alínea 'a', do Parecer 225, de 23/2/2017 (peça 2, p. 54-58) :
	Data
	Valor (R$) 

	5/3/2013
	1.000,00

	2/4/2013
	1.000,00

	16/5/2013
	2.600,00

	20/6/2013
	1.300,00

	16/7/2013
	1.300,00

	2/8/2013
	17.188,00

	20/8/2013
	850,00

	2/10/2013
	31.894,35

	3/10/2013
	31.900,00

	7/11/2013
	17.000,00

	20/12/2013
	14.908,90

	Total (R$) 
	120.941,25

3.1.2.	Pagamento de gêneros alimentícios em desacordo com o estipulado em contrato firmado com a empresa A. K. O. dos S. - EPP (CNPJ 11.418.052/0001-07) , segundo o item 3 do Parecer 225, de 23/2/2017 (peça 2, p. 54-58) , e o item 2.2.2 do Relatório de Demandas Externas 00213.000350/2013-01, da Controladoria-Geral da União (peça 2, p. 141-143) :
	Data
	Valor (R$) 

	20/5/2013
	30.309,86

	Total (R$) 
	30.309,86

3.1.2.1.	A CGU apontou que o contrato firmado com a empresa A. K. O. dos S - EPP previa a aquisição de produtos na totalidade de R$ 523.579,50, porém, em levantamento efetuado nos processos de pagamento do Pnae, apurou-se que os pagamentos realizados na execução contratual totalizaram o valor de R$ 684.784,23, conforme tabela de peça 2, p. 141. A diferença, originalmente no valor de R$ 161.204,73, devia-se a pagamentos sem amparo contratual, prática ilegal vedada pela Lei 8.666/1993. A CGU concluiu que a diferença apurada deveu-se a dois fatores: i) aquisição de itens em quantidades diversas daquelas previstas no Termo de Referência da Dispensa de Licitação 011/2013, que é parte integrante do contrato, no valor de R$ 126.560,10; ii) aquisição de itens que não foram previstos no Termo de Referência e, portanto, não constam do contrato, importando em um valor de R$ 34.644,64, conforme tabela de peça 2, p. 142.
3.1.2.2.	A Prefeitura Municipal de Mãe do Rio encaminhou cópia do Termo Aditivo do Contrato 001/2013, que previa o acréscimo de 25% no valor do contrato original firmado entre as partes. Com o aditivo, o valor da execução contratual passou de R$ 523.579,50 para 654.474,37, o que representou um acréscimo de R$ 130.894,87 em relação ao valor do contrato original.
3.1.2.3.	Em sua análise, a CGU considerou que, além do fato de o termo aditivo ter sido apresentado à equipe de fiscalização de maneira intempestiva, a prefeitura não encaminhou a comprovação de sua publicação. Ademais, o referido documento não definia quais produtos e/ou quantidades sofreriam acréscimos e/ou reduções com o nove ajuste, ou seja, não foi elaborado um novo quadro com os itens/quantidades dos produtos a serem adquiridos por força da alteração contratual. Além disso, apontou que o valor do termo aditivo encaminhado não alcançava o valor total dos pagamentos efetuados, uma vez que o valor englobado pelo contrato e pelo termo aditivo seria de R$ 654.474,37, mas a soma dos pagamentos totalizou R$ 684.784,23, o que perfaz uma diferença de R$ 30.309,86 para a qual a prefeitura não apresentou nenhuma explicação, que representa o valor do débito considerado para esta irregularidade (peça 2, p. 143) .
3.1.3.	A CGU salientou que o contrato sob exame é resultante da Dispensa de Licitação 0011/2013, cujo processo contém evidências de montagem e simulação, conforme analisado no item 2.2.1 do mesmo relatório (peça 2, p. 133-140) .
3.1.4.	Outra constatação relevante foi a fragilidade nos controles de estoque dos produtos adquiridos para a merenda escolar, analisado no item 2.2.3 do referido relatório (peça 2, p. 143-145) , pois tal fato demostra a não confiabilidade de tais controles, o que torna de difícil comprovação a efetiva destinação dos produtos adquiridos aos estudantes do município.
3.2.	Referente ao Pnae/2014, consoante Parecer 213, de 10/2/2017 (peça 2, p. 114-118) :
3.2.1.	Despesas verificadas no extrato bancário (peça 2, p. 76-87) , mas não declaradas na relação de pagamentos (peça 2, p. 99-101) , rompendo o nexo de causalidade entre as despesas realizadas e os respectivos credores, conforme o item 2.2.2, alínea 'a', do Parecer 213, de 10/2/2017 (peça 2, p. 114-118) :
	Data
	Valor (R$) 

	9/4/2014
	1.300,00

	1/7/2014
	10.276,50

	14/8/2014
	7.958,50

	9/9/2014
	19.233,45

	22/9/2014
	2.474,15

	10/10/2014
	8.780,00

	Total (R$) 
	50.022,60

4.	Por meio dos Ofícios 1530 (Pnae/2013, peça 2, p. 60-61) , de 13/3/2017, e 1466/2017/DAESP/COPRA/CGCAP/DIFIN/FNDE (Pnae/2014, peça 2, p. 122-123) , de 21/2/2017, o órgão instaurador notificou o Sr. José Ivaldo Martins Guimarães, prefeito municipal de Mãe do Rio/PA na gestão 2013-2016, acerca das irregularidades constatadas na execução dos recursos do Pnae, nos exercícios de 2013 e 2014, requerendo as providências devidas ou a devolução dos aludidos recursos.
5.	Diante da não regularização das pendências, assim como da não devolução dos recursos, instaurou-se a tomada de contas especial (peça 2, p. 1-2) . Nesse sentido, o Relatório de TCE 595/2017/DIREC/COTCE/CGCAP/DIFIN-FNDE/MEC (peça 2, p. 180-192) concluiu que o prejuízo importaria nos valores originais de R$ 151.251,11 e R$ 50.022,60, imputando-se a responsabilidade ao Sr. José Ivaldo Martins Guimarães, prefeito municipal de Mãe do Rio/PA na gestão 2013-2016, uma vez que foi a pessoa responsável pela gestão e execução dos referidos recursos federais recebidos à conta do Pnae, nos exercícios de 2013 e 2014, e pela prestação de contas correspondente.
6.	O Relatório de Auditoria 594/2018, da Controladoria-Geral da União (peça 4, p. 1-3) , chegou às mesmas conclusões.
7.	Adicionalmente, após serem emitidos o certificado de auditoria, o parecer do dirigente de controle interno e o pronunciamento ministerial (peça 4, p. 4-6, e peça 5) , o processo foi remetido a este Tribunal.
8.	Da análise dos documentos presentes nos autos, verificou-se que o Sr. José Ivaldo Martins Guimarães, prefeito municipal de Mãe do Rio/PA na gestão 2013-2016, era a pessoa responsável pela gestão, execução e prestação de contas dos recursos federais recebidos à conta do Pnae, nos exercícios de 2013 e 2014, tendo em vista que todas as ordens bancárias foram creditadas em sua gestão, e que os débitos apontados recaíram, também, em sua gestão, e, no entanto, ele não tomou as medidas para que esses recursos fossem executados corretamente.
9.	A instrução inicial (peça 6) considerou que, apesar de assistir razão ao FNDE quanto às irregularidades atribuídas ao responsável, os débitos a serem imputados ao Sr. José Ivaldo Martins Guimarães devem ser nos valores nominais de R$ 196.912,11 (Pnae/2013 - R$ 166.602,25, referentes às 'despesas verificadas no extrato bancário, mas não declaradas na relação de pagamentos, rompendo o nexo de causalidade entre as despesas realizadas e os respectivos credores', e R$ 30.309,86, referentes ao 'pagamento de gêneros alimentícios em desacordo com o estipulado em contrato') e R$ 50.288,45 (Pnae/2014 - referentes às 'despesas verificadas no extrato bancário, mas não declaradas na relação de pagamentos, rompendo o nexo de causalidade entre as despesas realizadas e os respectivos credores') , compostos pelas parcelas constantes das tabelas de débito da proposta de encaminhamento, obtidas com base em comparação realizada entre os extratos bancários (peça 2, p. 15-28 e 76-87) e as relações de pagamentos (peça 2, p. 44-46 e 99-101) . Quanto às 'despesas verificadas no extrato bancário, mas não declaradas na relação de pagamentos, rompendo o nexo de causalidade entre as despesas realizadas e os respectivos credores', foram imputados ao responsável os valores não declarados e os valores declarados em duplicidade, quando, tendo sido realizado um único pagamento, foram declarados dois credores, o que impossibilita saber a quem o pagamento foi realizado. Assim, concluiu-se pela citação do Sr. José Ivaldo Martins Guimarães, nos seguintes termos:
20.1. Realizar a citação do Sr. José Ivaldo Martins Guimarães (CPF XXX.740.712-XX) , ex-prefeito do município de Mãe do Rio/PA (gestão 2013-2016) , uma vez que, em face das irregularidades praticadas na aplicação dos recursos do Pnae/2013 e 2014, não logrou demonstrar a boa e regular aplicação de tais recursos, com fundamento nos arts. 10, § 1º, e 12, inciso II, da Lei 8.443/1992, c/c o art. 202, inciso II, §1º, do Regimento Interno do TCU, para que, no prazo de quinze dias, a contar do recebimento do ofício citatório, apresente alegações de defesa quanto à ocorrência abaixo indicada, em razão da conduta especificada, e/ou recolha, aos cofres do FNDE, as importâncias abaixo indicadas, atualizadas monetariamente a partir das respectivas datas até o efetivo recolhimento, abatendo-se, na oportunidade, as quantias eventualmente ressarcidas, na forma da legislação em vigor:
Pnae/2013 (R$ 196.912,11) 
	Data
	Valor (R$) 

	5/3/2013
	1.000,00

	2/4/2013
	1.000,00

	16/5/2013
	1.300,00

	16/5/2013
	1.300,00

	20/6/2013
	1.300,00

	16/7/2013
	1.300,00

	19/7/2013
	30.066,90

	30/7/2013
	17.212,00

	20/8/2013
	850,00

	2/10/2013
	8.509,00

	2/10/2013
	3.935,35

	2/10/2013
	8.509,00

	2/10/2013
	31.900,00

	3/10/2013
	31.900,00

	7/11/2013
	17.000,00

	20/12/2013
	1.300,00

	20/12/2013
	1.300,00

	20/12/2013
	1.300,00

	20/12/2013
	1.300,00

	20/12/2013
	4.320,00

	2/8/2013
	30.309,86

	Total (R$) 
	196.912,11

Pnae/2014 (R$ 50.288,45) 
	Data
	Valor (R$) 

	1/7/2014
	10.276,50

	14/8/2014
	7.958,50

	9/9/2014
	19.233,45

	9/9/2014
	2.740,00

	10/10/2014
	8.780,00

	Total (R$) 
	50.288,45

Valor atualizado do débito (sem juros) até 5/1/2019: R$ 333.318,40
Irregularidade: impugnação parcial das despesas realizadas com os recursos repassados ao município de Mãe do Rio/PA à conta do Programa Nacional de Alimentação Escolar (Pnae) , nos exercícios de 2013 e 2014, decorrente das seguintes irregularidades:
Pnae/2013:
	a) despesas verificadas no extrato bancário, mas não declaradas na relação de pagamentos, rompendo o nexo de causalidade entre as despesas realizadas e os respectivos credores;
	b) pagamento de gêneros alimentícios em desacordo com o estipulado em contrato.
	Pnae/2014:
	a) despesas verificadas no extrato bancário, mas não declaradas na relação de pagamentos, rompendo o nexo de causalidade entre as despesas realizadas e os respectivos credores.
Responsável: José Ivaldo Martins Guimarães (CPF XXX.740.712-XX) , ex-prefeito do município de Mãe do Rio/PA (gestão 2013-2016) .
	Conduta: realizar despesas não declaradas na relação de pagamentos; efetuar pagamento de gêneros alimentícios em desacordo com o estipulado em contrato.
Dispositivos violados: art. 37, caput, c/c o art. 70, parágrafo único, da Constituição da República Federativa do Brasil; art. 93 do Decreto-lei 200/1967; art. 66 do Decreto 93.872/1986; art. 65, §§ 1º e 2º, da Lei 8.666/1993; Resolução CD/FNDE 26, de 17/6/2013.
Evidências: Pareceres 225 (peça 2, p. 54-58 - Pnae/2013) , de 23/2/2017, e 213/2017/DAESP/COPRA/CGCAP/DIFIN/FNDE (peça 2, p. 114-118 - Pnae/2014) , de 10/2/2017.
20.2. Informar ao responsável que, caso venha a ser condenado pelo Tribunal, os débitos ora apurados serão acrescidos de juros de mora, nos termos do § 1º do art. 202 do RI/TCU.
20.3. Esclarecer ao responsável, em obediência ao art. 12, § 2º, da Lei 8.443/1992, e ao art. 12, inciso VI, da Resolução TCU 170/2004, que o recolhimento tempestivo do débito somente saneará o processo caso seja reconhecida a sua boa-fé e não se constate outra irregularidade nas contas.
20.4. Encaminhar cópia da presente instrução ao responsável, a fim de subsidiar a apresentação de suas alegações de defesa e/ou razões de justificativa.
20.5. Esclarecer ao responsável, em obediência ao art. 12, § 3º, da Lei 8.443/1992, e ao art. 12, inciso VII, da Resolução TCU 170/2004, que o não atendimento à citação ou à audiência implicará revelia, para todos os efeitos, dando-se prosseguimento ao processo.
10.	Em cumprimento ao pronunciamento da unidade (peça 8) , foi efetuada a citação do Sr. José Ivaldo Martins Guimarães, como segue:
	Ofício
	Data de Recebimento do Ofício
	Nome do Recebedor do Ofício
	Observação
	Fim do Prazo para Defesa

	992/2019-TCU/Secex-TCE, de 23/4/2019
	14/5/2019, conforme AR de peça 11
	Maria Jarlene dos Santos Lima
	Ofício recebido no endereço do responsável, conforme pesquisa no sistema da Receita Federal (peça 9) 
	29/5/2019

11.	O Sr. José Ivaldo Martins Guimarães solicitou prorrogação de prazo (peça 12) , a qual foi concedida (peça 13) , tendo apresentado suas alegações de defesa em 13/6/2019 (peça 16) , que serão sintetizadas e analisadas na seção 'Exame Técnico' desta instrução.
ANÁLISE DOS PRESSUPOSTOS DE PROCEDIBILIDADE DA IN/TCU 71/2012
12.	Verifica-se que não houve o transcurso de mais de dez anos desde o fato gerador sem que tenha havido a notificação do responsável pela autoridade administrativa federal competente (art. 6º, inciso II, c/c art. 19, da IN/TCU 71/2012, modificada pela IN/TCU 76/2016) , uma vez que os fatos geradores se concretizaram nos exercícios de 2013 e 2014 (peça 2, p. 15-28 e 76-87) e o responsável foi notificado das irregularidades pela autoridade administrativa competente em 2017, por meio dos Ofícios 1530, de 13/3/2017 (Pnae/2013, peça 2, p. 60-61) , e 1466, de 21/2/2017 (Pnae/2014, peça 2, p. 122-123) .
13.	Verifica-se que o valor atualizado do débito apurado sem juros em 1/1/2017 é superior a R$ 100.000,00, na forma estabelecida conforme os arts. 6º, inciso I, e 19, da IN/TCU 71/2012, modificada pela IN/TCU 76/2016	.
14.         A tomada de contas especial está, assim, devidamente constituída e em condições de ser instruída.
15.	Em atendimento ao item 9.4, do Acórdão 1772/2017-TCU-Plenário (Relator Ministro-Substituto Augusto Sherman Cavalcanti) , foi efetuada pesquisa no sistema processual do TCU, e  foi encontrado o processo abaixo relacionado em nome do responsável em epígrafe:
	a) TC Processo 024.027/2013-8; Tipo: SOLI; Estado: Encerrado.
EXAME TÉCNICO
Alegações de defesa do Sr. José Ivaldo Martins Guimarães
16.	Alega que a Prefeitura Municipal de Mãe do Rio/PA encaminhou à CGU cópia de termo aditivo ao Contrato 001/2013, o qual previa acréscimo de 25% ao valor do contrato original firmado entre as partes. Porém, a CGU não aceitou o documento, pois este havia sido apresentado intempestivamente e não havia sido encaminhada cópia de sua publicação. Assim, o responsável argumenta que o encaminhamento intempestivo de documentos é incapaz de comprometer, por si só, a regularidade das contas apresentadas, razão pela qual solicita a aceitação do termo aditivo, considerando que, a seu ver, esse documento poderia afastar as irregularidades que lhe foram imputadas.
Análise das Alegações de defesa do Sr. José Ivaldo Martins Guimarães
17.	Conforme relatado no item 9 desta instrução, o responsável foi citado pelas seguintes irregularidades:
Pnae/2013:
a) despesas verificadas no extrato bancário, mas não declaradas na relação de pagamentos, rompendo o nexo de causalidade entre as despesas realizadas e os respectivos credores;
b) pagamento de gêneros alimentícios em desacordo com o estipulado em contrato.
Pnae/2014:
a) despesas verificadas no extrato bancário, mas não declaradas na relação de pagamentos, rompendo o nexo de causalidade entre as despesas realizadas e os respectivos credores.
18.	Pode-se observar que o responsável não apresentou argumentos quanto às 'despesas verificadas no extrato bancário, mas não declaradas na relação de pagamentos, rompendo o nexo de causalidade entre as despesas realizadas e os respectivos credores'.
19.	Quanto aos argumentos apresentados para o 'pagamento de gêneros alimentícios em desacordo com o estipulado em contrato', o responsável não apresentou novos elementos documentais, limitando-se a afirmar que o termo aditivo não foi aceito pela CGU.
20.	Ao contrário do que afirma o responsável, o cálculo do débito referente ao 'pagamento de gêneros alimentícios em desacordo com o estipulado em contrato' considerou o termo aditivo apresentado, conforme demonstrado no item 3.1.2 desta instrução, com seus respectivos subitens. Se o termo aditivo não tivesse sido considerado no cálculo, o débito referente a essa irregularidade seria de R$ 161.204,73, e não de R$ 30.309,86, pois a soma dos pagamentos totalizou R$ 684.784,23 e o valor englobado pelo contrato era de R$ 523.579,50, tendo o termo aditivo representado um acréscimo de R$ 130.894,87, correspondente a 25% do valor contratado.
21.	Portanto, em face da análise promovida nos itens 17 a 20, devem-se julgar irregulares as contas do Sr. José Ivaldo Martins Guimarães, condenando o responsável ao recolhimento do débito apurado e aplicando-lhe a multa prevista no art. 57 da Lei 8.443/1992.
Da análise da pretensão punitiva
22.	Dessa forma, identificado dano ao erário, deve-se instaurar e julgar o processo de tomada de contas especial para responsabilizar seus agentes causadores, respeitando o direito ao contraditório e à ampla defesa, independentemente de quando ocorreram os atos impugnados.
23.	Já a pretensão punitiva do TCU, conforme Acórdão 1441/2016-TCU-Plenário, que uniformizou a jurisprudência acerca dessa questão, subordina-se ao prazo geral de prescrição indicado no art. 205 do Código Civil, que é de dez anos, contado da data de ocorrência da irregularidade sancionada, nos termos do art. 189 do Código Civil, sendo este prazo interrompido pelo ato que ordenar a citação, a audiência ou a oitiva do responsável. Conforme o mesmo acórdão, a ocorrência dessa espécie de prescrição será aferida, independentemente de alegação da parte, em cada processo no qual haja intenção de aplicação das sanções previstas na Lei 8.443/1992.
24.	Considerando que o fato gerador do débito é a não comprovação das despesas, entende-se que o termo a quo para a contagem do prazo prescricional é a data final para apresentar a prestação de contas, oportunidade em que deveria restar comprovada a boa e regular aplicação dos recursos, conforme entendimento expressado nos Acórdão 2278/2019-TCU-Primeira Câmara (rel. Min. Augusto Sherman) e 3749/2018-Segunda Câmara (rel. Min. Ana Arraes) , extraídos da jurisprudência selecionada do Tribunal. Assim, não houve o transcurso de prazo superior a dez anos entre essa data (30/6/2014) e o ato de ordenação da citação, que ocorreu em 20/9/2019, motivo pelo qual não se operou a prescrição da pretensão punitiva do Tribunal de Contas da União.
CONCLUSÃO
25.	A partir dos elementos constantes dos autos, foi possível verificar que os recursos repassados ao município de Mãe do Rio/PA por conta do Programa Nacional de Alimentação Escolar, nos exercícios de 2013 e 2014, não tiveram sua boa e regular aplicação comprovada, ante a ocorrência de 'despesas verificadas no extrato bancário, mas não declaradas na relação de pagamentos, rompendo o nexo de causalidade entre as despesas realizadas e os respectivos credores' e o 'pagamento de gêneros alimentícios em desacordo com o estipulado em contrato', gerando dano ao erário no valor original de R$ 247.200,56.
26.	Verifica-se também que o Sr. José Ivaldo Martins Guimarães, prefeito municipal de Mãe do Rio/PA na gestão 2013-2016, era a pessoa responsável pela gestão dos recursos federais recebidos à conta do Pnae, nos exercícios de 2013 e 2014, e, no entanto, não tomou as providências para que a execução de tais recursos fosse corretamente comprovada.
27.	Realizada a citação do responsável, o Sr. José Ivaldo Martins Guimarães apresentou, através de advogado legalmente constituído, suas alegações de defesa, as quais devem ser rejeitadas por serem insuficientes para elidir o débito que lhe foi imputado, uma vez que não logrou afastar a ocorrência das irregularidades.
28.	Diante disso, e inexistindo nos autos elementos que permitam concluir pela ocorrência de boa-fé ou de outros excludentes de culpabilidade em sua conduta, propõe-se que suas contas sejam julgadas irregulares e que ele seja condenado em débito, aplicando-se a multa prevista no art. 57 da Lei 8.443/1992.
PROPOSTA DE ENCAMINHAMENTO
29.	Diante do exposto, submetem-se os autos à consideração superior, propondo:
	a) rejeitar as alegações de defesa apresentadas pelo Sr. José Ivaldo Martins Guimarães (CPF XXX.740.712-XX) , as quais não lograram demostrar a boa e regular aplicação dos recursos públicos repassados por meio do Programa Nacional de Alimentação Escolar (Pnae) , nos exercícios de 2013 e 2014;
		b) julgar irregulares, nos termos dos arts. 1º, inciso I, 16, inciso III, alíneas 'b' e 'c', da Lei 8.443/1992 c/c os arts. 19 e 23, inciso III, da mesma lei, e com os arts. 1º, inciso I, 209, II e III, 210 e 214, inciso III, do Regimento Interno, as contas do Sr. José Ivaldo Martins Guimarães (CPF XXX.740.712-XX) , prefeito municipal de Mãe do Rio/PA na gestão 2013-2016, condenando-o ao pagamento das importâncias a seguir especificadas, atualizadas monetariamente e acrescidas dos juros de mora, calculadas a partir das datas discriminadas até a data da efetiva quitação do débito, fixando-lhe o prazo de quinze dias, para que comprove, perante o Tribunal, o recolhimento das referidas quantias aos cofres do Fundo Nacional de Desenvolvimento da Educação, nos termos do art. 23, inciso III, alínea 'a', da citada lei, c/c o art. 214, inciso III, alínea 'a', do Regimento Interno do TCU;
Pnae/2013 (R$ 196.912,11) 
	Data
	Valor (R$) 

	5/3/2013
	1.000,00

	2/4/2013
	1.000,00

	16/5/2013
	1.300,00

	16/5/2013
	1.300,00

	20/6/2013
	1.300,00

	16/7/2013
	1.300,00

	19/7/2013
	30.066,90

	30/7/2013
	17.212,00

	20/8/2013
	850,00

	2/10/2013
	8.509,00

	2/10/2013
	3.935,35

	2/10/2013
	8.509,00

	2/10/2013
	31.900,00

	3/10/2013
	31.900,00

	7/11/2013
	17.000,00

	20/12/2013
	1.300,00

	20/12/2013
	1.300,00

	20/12/2013
	1.300,00

	20/12/2013
	1.300,00

	20/12/2013
	4.320,00

	2/8/2013
	30.309,86

	Total (R$) 
	196.912,11

Pnae/2014 (R$ 50.288,45) 
	Data
	Valor (R$) 

	9/4/2014
	1.300,00

	1/7/2014
	10.276,50

	14/8/2014
	7.958,50

	9/9/2014
	19.233,45

	9/9/2014
	2.740,00

	10/10/2014
	8.780,00

	Total (R$) 
	50.288,45

Valor atualizado do débito (com juros) até 9/7/2020: R$ 397.424,17
c) aplicar ao Sr. José Ivaldo Martins Guimarães (CPF XXX.740.712-XX) , prefeito municipal de Mãe do Rio/PA na gestão 2013-2016, a multa prevista no art. 57 da Lei 8.443/1992 c/c o art. 267 do Regimento Interno do TCU, fixando-lhe o prazo de quinze dias, a contar da notificação, para que comprove, perante o Tribunal (art. 214, III, alínea 'a', do Regimento Interno do TCU) , o recolhimento da dívida aos cofres do Tesouro Nacional, atualizada monetariamente desde a data do acórdão que vier a ser proferido por este Tribunal até a do efetivo recolhimento, se paga após o vencimento, na forma da legislação em vigor;
d) autorizar, desde logo, a cobrança judicial da dívida, caso não atendida a notificação, na forma do disposto no art. 28, inciso II, da Lei 8.443/1992;
e) autorizar também, desde logo, se requerido, com fundamento no art. 28, inciso I, da Lei 8.443, de 1992, c/c o art. 217, §§ 1º e 2º do Regimento Interno do TCU, o parcelamento da dívida em até 36 parcelas, incidindo, sobre cada parcela, corrigida monetariamente, os correspondentes acréscimos legais, fixando-lhe o prazo de quinze dias, a contar do recebimento da notificação, para comprovar, perante o Tribunal, o recolhimento da primeira parcela, e de trinta dias, a contar da parcela anterior, para comprovar os recolhimentos das demais parcelas, devendo incidir, sobre cada valor mensal, atualizado monetariamente, os juros de mora devidos, no caso do débito, na forma prevista na legislação em vigor, alertando o responsável de que a falta de comprovação do recolhimento de qualquer parcela importará o vencimento antecipado do saldo devedor, nos termos do § 2º do art. 217 do Regimento Interno deste Tribunal;
f) enviar cópia do acórdão a ser prolatado, bem como do relatório e do voto que o fundamentarem à Procuradoria da República no Estado do Pará, nos termos do art. 16, § 3º, da Lei 8.443/1992, c/c o § 7º do art. 209 do Regimento Interno do TCU, para adoção das medidas cabíveis;
g) enviar cópia do acórdão que vier a ser proferido ao Fundo Nacional de Desenvolvimento da Educação e ao responsável, para ciência, informando que a presente deliberação, acompanhada do relatório e do voto que a fundamentam, está disponível para consulta no endereço www.tcu.gov.br/acordaos, além de esclarecer que, caso requerido, o TCU poderá fornecer sem custos as correspondentes cópias, de forma impressa."
2.	O Ministério Público, representado pelo Subprocurador-Geral Paulo Soares Bugarin, anuiu ao encaminhamento, manifestando-se nos seguintes termos (peça 21) :
	"Trata-se de tomada de contas especial instaurada pelo Fundo Nacional de Desenvolvimento da Educação (FNDE) , em desfavor de José Ivaldo Martins Guimarães, prefeito municipal de Mãe do Rio/PA na gestão 2013-2016, em razão da impugnação parcial das despesas realizadas com os recursos do Programa Nacional de Alimentação Escolar (Pnae) , nos exercícios de 2013 e 2014, que tinha por objeto a aquisição exclusiva de gêneros alimentícios, em caráter complementar, para atendimento dos alunos matriculados em creches, pré-escolas e escolas de ensino fundamental.
O débito apurado é decorrente das seguintes irregularidades:
despesas verificadas no extrato bancário, mas não declaradas na relação de pagamentos, rompendo o nexo de causalidade entre as despesas realizadas e os respectivos credores;
pagamento de gêneros alimentícios em desacordo com o estipulado em contrato.
Em resposta à citação promovida por esta Corte, o responsável apresentou as alegações de defesa acostadas à peça 16, nada aduzindo em relação à alínea a e fazendo referência, quanto à alínea b, a uma cópia do termo aditivo firmado com a empresa A.K.O. dos Santos, que não teria sido aceito pela CGU, por ser intempestivo.
Tal argumento não pode ser acolhido, uma vez que a CGU considerou, sim, o mencionado documento para o cálculo do débito, conforme se verifica no seguinte trecho do Relatório de Auditoria (peça 4, p. 2) :
'3.2. Segundo consta no subitem 2.2.2, de Demandas Externas nº 00213.000350/2013-01 [...], no contrato firmado com a empresa A. K. O. dos Santos-EPP (CNPJ 11.418.052/0001-07) , oriundo da Dispensa de Licitação nº 011/2013, verificou-se a ocorrência de pagamentos realizados sem amparo naquele instrumento foi superior a R$ 523.579,50, que correspondente ao valor cotado pela empresa em sua proposta datada de 13/02/2013, em levantamento efetuado nos processos de pagamento do PNAE, apurou-se que os pagamentos realizados na execução contratual totalizaram o valor de        R$ 684.784,23.
3.2.1. Convém informar, ainda, que posterior aos trabalhos de auditagem, a entidade encaminhou à equipe auditoria cópia do termo aditivo resultante da Dispensa de Licitação nº . 0011/2013, no qual os auditores constataram que os pagamentos efetuados à empresa A. K. O. dos Santos totalizaram R$ 654.474,37, assim, restou uma diferença de R$ 30.309,86 sem qualquer explicação.' [Grifei.]
Desse modo, considerando que os elementos de defesa apresentados não são suficientes para ilidir as irregularidades apuradas nestes autos, este representante do Ministério Público de Contas manifesta-se em conformidade com a proposta formulada pela Secex-TCE (peça 18, p. 9-12) , no sentido de que sejam julgadas irregulares as contas de José Ivaldo Martins Guimarães, condenando-o ao recolhimento do débito e aplicando-lhe a multa prevista no art. 57 da Lei 8.443/92."
	É o relatório.

Eric Felipe Valente Pimenta (OAB/PA 21.794) e outros.

Subprocurador-Geral Paulo Soares Bugarin.

TOMADA DE CONTAS ESPECIAL. MUNICÍPIO DE MÃE DO RIO/PA. IMPUGNAÇÃO PARCIAL DAS DESPESAS REALIZADAS COM RECURSOS DO PROGRAMA NACIONAL DE ALIMENTAÇÃO ESCOLAR - PNAE. EXERCÍCIOS DE 2013 E 2014. CITAÇÃO DO EX-PREFEITO. ALEGAÇÕES DE DEFESA INSUFICIENTES PARA AFASTAR AS OCORRÊNCIAS. CONTAS IRREGULARES. DÉBITO. MULTA.

TOMADA DE CONTAS ESPECIAL (TCE)

Secretaria de Controle Externo de Tomada de Contas Especial (SecexTCE).

Em exame, Tomada de Contas Especial instaurada pelo Fundo Nacional de Desenvolvimento da Educação (FNDE) em desfavor do Sr. José Ivaldo Martins Guimarães, ex-prefeito do Município de Mãe do Rio/PA (gestão 2013-2016) , em razão da impugnação parcial das despesas realizadas com os recursos do Programa Nacional de Alimentação Escolar (Pnae) , nos exercícios de 2013 e 2014.
Para a execução do referido programa, o FNDE repassou à municipalidade as importâncias totais de R$ 930.336,00 (Pnae/2013) e R$ 779.888,00 (Pnae/2014) , dos quais foram impugnados os montantes de R$ 151.251,11 e R$ 50.022,60, respectivamente.
No âmbito desta Corte, a SecexTCE ajustou o valor do débito para R$ 196.912,11 (Pnae/2013) e R$ 50.288,45 (Pnae/2014) , nos seguintes termos:
"9.	A instrução inicial (peça 6) considerou que, apesar de assistir razão ao FNDE quanto às irregularidades atribuídas ao responsável, os débitos a serem imputados ao Sr. José Ivaldo Martins Guimarães devem ser nos valores nominais de R$ 196.912,11 (Pnae/2013 - R$ 166.602,25, referentes às 'despesas verificadas no extrato bancário, mas não declaradas na relação de pagamentos, rompendo o nexo de causalidade entre as despesas realizadas e os respectivos credores', e R$ 30.309,86, referentes ao 'pagamento de gêneros alimentícios em desacordo com o estipulado em contrato') e R$ 50.288,45 (Pnae/2014 - referentes às 'despesas verificadas no extrato bancário, mas não declaradas na relação de pagamentos, rompendo o nexo de causalidade entre as despesas realizadas e os respectivos credores') , compostos pelas parcelas constantes das tabelas de débito da proposta de encaminhamento, obtidas com base em comparação realizada entre os extratos bancários (peça 2, p. 15-28 e 76-87) e as relações de pagamentos (peça 2, p. 44-46 e 99-101) . Quanto às 'despesas verificadas no extrato bancário, mas não declaradas na relação de pagamentos, rompendo o nexo de causalidade entre as despesas realizadas e os respectivos credores', foram imputados ao responsável os valores não declarados e os valores declarados em duplicidade, quando, tendo sido realizado um único pagamento, foram declarados dois credores, o que impossibilita saber a quem o pagamento foi realizado. (...) "
Assim, promoveu a citação do Sr. José Ivaldo Martins Guimarães, para apresentação de alegação de defesa acerca da:
"Irregularidade: impugnação parcial das despesas realizadas com os recursos repassados ao município de Mãe do Rio/PA à conta do Programa Nacional de Alimentação Escolar (Pnae) , nos exercícios de 2013 e 2014, decorrente das seguintes irregularidades:
Pnae/2013:
a) despesas verificadas no extrato bancário, mas não declaradas na relação de pagamentos, rompendo o nexo de causalidade entre as despesas realizadas e os respectivos credores;
b) pagamento de gêneros alimentícios em desacordo com o estipulado em contrato.
Pnae/2014:
a) despesas verificadas no extrato bancário, mas não declaradas na relação de pagamentos, rompendo o nexo de causalidade entre as despesas realizadas e os respectivos credores."
O ex-gestor alega que a Prefeitura Municipal de Mãe do Rio/PA encaminhou à CGU cópia de termo aditivo ao Contrato 001/2013, o qual previa acréscimo de 25% ao valor do contrato original, que não teria sido aceito por ser intempestivo e por não ter sido encaminhada cópia de sua publicação. Argumentando que o entendimento desta Corte é de que o encaminhamento intempestivo de documentos é incapaz de comprometer, por si só, a regularidade das contas apresentadas, afirma que o referido documento deve ser utilizado para autorizar a aquisição dos gêneros alimentícios dentro dos limites legais previstos na Lei 8.666/1993.
Ao final, requer a procedência da defesa para que seja reaberto o procedimento e aprovadas as prestações de contas, bem como que seja deferida a juntada de documentos posteriores para a comprovação da regular aplicação dos recursos do Pnae.
A unidade técnica, com o aval do Ministério Público, propõe rejeitar as alegações de defesa apresentadas, julgar irregulares as contas do responsável, condená-lo ao pagamento dos referidos valores e aplicar a multa prevista no art. 57 da Lei 8.443/1992.
Manifesto-me, de igual forma, em concordância com o encaminhamento formulado pela SecexTCE, de modo que adoto sua análise como parte das minhas razões de decidir.
As alegações apresentadas pelo ex-prefeito, limitadas à questão da realização de pagamento de gêneros alimentícios em desacordo com o estipulado em contrato, evidenciado no exercício de 2013, não são suficientes para afastar a irregularidade.
Conforme exposto, o termo aditivo, que alterou o valor do contrato de R$ 523.579,50 para 654.474,37, foi aceito pela CGU, apesar da não comprovação da publicação e da não definição de quais produtos e/ou quantidades sofreriam acréscimos e/ou reduções. Nada obstante, considerando que a soma dos pagamentos à contratada totalizou R$ 684.784,23, remanesceu a diferença de R$ 30.309,86 (= R$ 684.784,23 - R$ 654.474,37) , objeto da citação, em relação à qual não foi apresentada explicação.
Também restaram sem justificativas as despesas verificadas no extrato bancário, mas não declaradas na relação de pagamentos.
Consoante jurisprudência pacífica desta Corte, compete ao gestor prestar contas da integralidade das verbas federais recebidas, cabendo-lhe o ônus da prova quanto à boa e regular aplicação desses recursos. 
Remanesce, portanto, a responsabilidade do ex-prefeito, que não apresentou qualquer elemento apto a elidir as ocorrências imputadas.
Nesse sentido, apropriada a proposta de rejeitar as alegações de defesa oferecidas e julgar irregulares as contas do Sr. José Ivaldo Martins Guimarães, com fundamento no art. 16, inciso III, alíneas "b" e "c", da Lei 8.443/1992, condenando-o em débito, com aplicação da multa prevista no art. 57 da Lei 8.443/1992.
Cabe, ainda, nos termos do art. 16, § 3º, da Lei 8.443/92, c/c o § 7º, in fine, do art. 209 do Regimento Interno do TCU, dar ciência da deliberação à Procuradoria da República no Estado do Pará para adoção das medidas que considere cabíveis.
	Ante o exposto, manifesto-me por que o Tribunal aprove o acórdão que ora submeto à apreciação deste Colegiado.
TCU, Sala das Sessões Ministro Luciano Brandão Alves de Souza, em 1 de dezembro de 2020.
AUGUSTO SHERMAN CAVALCANTI 
Relator